臺灣高等法院高雄分院刑事判決　　　　96年度交上訴字第42號
上　訴　人　臺灣高雄地方法院檢察署檢察官
被　　　告　甲○○
上列上訴人因被告業務過失致死案件，不服臺灣高雄地方法院95
年度交訴字第220 號中華民國96年3 月9 日第一審判決（起訴案
號：臺灣高雄地方法院檢察署94年度調偵字第474 號），提起上
訴，本院判決如下：
    主  文
上訴駁回。
    理  由
壹、證據能力部分：
    本判決所引用之證據資料（詳後引證據），其中傳聞證據部
    分，縱無刑事訴訟法第159 條之1 至第159 條之4 或其他規
    定之傳聞證據例外情形，亦因被告及檢察官於本院審判程序
    對證據能力均不爭執，依刑事訴訟法第159 條之5 第2 項之
    規定，本院審酌該證據作成之情況，認為適當，均得為證據
    。
貳、實體部分：
一、公訴意旨略以：被告甲○○為通盈貨運公司之司機，為從事
    業務之人。其於民國93年8 月5 日晚間7 時許，駕駛車號JC
    －990 號營業用大貨車，沿高雄市○鎮區○○路（下稱永豐
    路）外側快車道南往北方向行駛至永豐路200 號前，適有不
    詳女子（另由檢察官偵查中）騎乘車號不詳機車，被害人邱
    耀培則騎乘車號ZAM －550 號輕型機車，均沿永豐路慢車道
    南往北方向行駛，而與被告所駕上開營業用大貨車，三車同
    向併行至永豐路200 號前（被告所駕大貨車在左、被害人所
    騎機車在中、不詳女子所騎機車在右）。被告駕車本應注意
    保持與併行車輛之間隔，隨時採取必要之安全措施，且依當
    時情形，亦無不能注意之情事，竟疏於注意，未保持併行之
    安全間隔，而被害人所騎機車夾在左右二車之間，因左方被
    告所駕之大貨車、右方不詳女子所騎之機車，均未與其保持
    安全之併行間隔，致被害人所騎機車之左手把與被告所駕大
    貨車之右側車身發生擦撞、右手把則與不詳女子所騎機車之
    左手把發生擦撞，被害人因此失去平衡而人、車倒地，其左
    腳踝恰落在被告所駕大貨車之右後輪前而遭輾過，並因自機
    車上跌落撞擊地面及大貨車之右後車輪碾壓而受傷，經送往
    高雄醫學大學附設中和醫院急救後，仍因體內出血、氣胸及
    恥骨骨折，延至93年8 月5 日晚間11時許不治死亡。因認被
    告涉有刑法第276 條第2 項之業務過失致人於死罪嫌云云。
二、按犯罪事實應依證據認定，無證據不得認定犯罪事實；不能
    證明被告犯罪者，應諭知無罪之判決，刑事訴訟法第154 條
    第2 項、第301 條第1 項分別定有明文。次按事實之認定，
    應憑證據，如未能發現相當證據，或證據不足以證明，自不
    能以推測或擬制之方法，為裁判基礎；且認定不利於被告之
    事實須依積極證據，苟積極證據不足為不利於被告事實之認
    定時，即應為有利於被告之認定；另認定犯罪事實所憑之證
    據，雖不以直接證據為限，間接證據亦包括在內，然而無論
    直接證據或間接證據，其為訴訟上之證明，須於通常一般之
    人均不致有所懷疑，而得確信其為真實之程度者，始得據為
    有罪之認定，倘其證明尚未達到此一程度，而有合理之懷疑
    存在而無從使事實審法院得有罪之確信時，即應由法院為諭
    知被告無罪之判決（最高法院40年台上字第86號、30年台上
    字第816 號、76年台上字第4986號判例意旨參照）。又按刑
    法上之過失，係指行為人按其情節應注意，並能注意而不注
    意者，或行為人對於構成要件事實，雖預見其能發生而確信
    其不發生者而言，刑法第14條定有明文。是刑法上過失行為
    之成立，應以行為人對該過失行為所生之構成要件結果、因
    果歷程有客觀預見可能性及主觀預見可能性，且行為人基於
    此預見之可能性而有違反客觀上之注意義務而致構成要件事
    實發生者，始足當之。
三、本件公訴意旨認被告甲○○駕車未保持與併行車輛之間隔，
    隨時採取必要之安全措施，公訴人並當庭補充被告另有未注
    意車前狀況之過失，疏未注意路旁有違規停車致行駛慢車道
    之機車因車道縮減而需緊靠外側快車道邊緣行駛之情形，而
    涉有業務過失致死罪嫌，係以被告甲○○於警詢及偵訊中供
    述、證人林佛於警詢及偵查中之證述、證人蔡政哲、蘇榮
    隆、張容蓉於警詢中之證述，及卷附道路交通事故現場圖、
    調查報告表、現場採證照片、相驗屍體證明書及驗斷書等，
    為其主要論據。訊據被告固不否認其為通盈貨運公司之司機
    ，以駕駛上開貨車為其業務，有於前揭時、地駕駛上開貨車
    行經肇事地點，與被害人邱耀培所騎機車發生擦撞，被害人
    倒地後左腳踝復遭貨車右後車輪碾過，因跌落撞擊地面及碾
    壓而受傷，經送醫急救無效，而不治死亡等情，惟堅決否認
    有何業務過失致死犯行，辯稱：當時我行駛在外側快車道上
    ，車身保持在車道上靠內緣直行，有保持併行之安全車距，
    並非我的車去擦撞到被害人之機車，我是聽到車後有撞擊聲
    ，從照後鏡內看見後方機車騎士跌倒，立即停車並下車察看
    等語。
四、經查：
（一）本件被告是否有何過失行為，以致造成被害人死亡之結果
      ，而構成業務過失致人於死之罪責，其爭點即在於被告駕
      駛上開貨車有無未注意車前狀況或未保持併行車輛間之安
      全間隔或其他過失，如被告駕駛行為並無過失，雖被害人
      因本件車禍不幸亡故，被告對此仍無須負刑法上之罪責，
      合先敘明。
（二）被告甲○○為通盈貨運公司之司機，為從事駕駛業務之人
      。其於前揭時、地駛上開營業用大貨車，與被害人邱耀培
      所騎乘之輕型機車同向併行，兩車發生擦撞，被害人因而
      人、車倒地，其左腳踝恰落在被告所駕大貨車之右後輪前
      而遭輾過，並因自機車上跌落撞擊地面及車輪碾壓而受傷
      ，經送醫急救後，仍因體內出血、氣胸及恥骨骨折不治死
      亡等情，業據被告於原審及本院審理所自承，且經證人林
      佛、張容蓉、李重毅於原審審理中證述明確（見原審卷
      第51至58、61至63頁），並有道路交通事故現場圖、調查
      報告表、現場採證照片、相驗屍體證明書及驗斷書附卷可
      稽（見警卷第7 頁背面至第12頁、相驗卷第39頁背面至至
      41頁、第58頁、第71至82頁），是此部分之事實已堪認定
      。
（三）證人林佛於原審審理中證稱：案發地點即永豐路為汽車
      4 線道，另有1 條慢車道，當時被害人邱耀培騎乘機車在
      慢車道行駛，其右方另有1 名不詳女子騎乘機車與其同向
      併行，被告所駕貨車則同向行駛在被害人左方的外側快車
      道上。我當時騎乘機車尾隨在被害人後方約2 部機車之距
      離，被害人及不詳女子所騎的機車一直在我前方。被告所
      駕貨車並非自後超越，而是一直行駛在被害人所騎機車的
      前方，被害人所騎機車位置約在貨車右邊中段靠後半部，
      機車左手把到貨車右側車身的距離不及1 肩寬。被告駕駛
      貨車保持在他的車道上，比較靠近該車道左邊的車道線，
      肇事前後均無向左或向右偏移，一直保持在他的車道上向
      前開。肇事當時我看見被害人所騎機車已在搖晃，很快被
      害人就往左邊倒下，當時在塞車，三部車的速度都很慢，
      但被害人倒下時，剛好落在貨車車身中間，貨車右後輪剛
      好壓過被害人的腳踝，路人趕快告知貨車司機即被告，他
      就停車下來。至於被害人所騎機車究竟先擦撞到左邊的貨
      車還是先擦撞到右邊不詳女子所騎的機車，因已事隔已久
      ，記憶不清，應以警詢所述較為詳盡等語（見原審卷第51
      至56頁），核與證人即到場處理之員警李重毅於原審審理
      中證稱：（問：你到現場調查結果，貨車行駛有無違規？
      ）貨車行駛外側快車道，沒有違規等情相符（見原審卷第
      61頁）。又證人林佛於警詢中證稱：當時老伯伯（被害
      人邱耀培）的機車右手把與另一輛機車擦撞，而左手把則
      擦撞大貨車的右側車身，老伯伯因而倒地，與老伯伯發生
      擦撞的另外一名機車騎士也人車倒地，該機車騎士隨後牽
      起機車就騎車離去，依身材判斷應為女性，因戴有安全帽
      ，無法看清臉孔等語（見警卷第4 頁背面、第5 頁）；此
      雖與其於案發後員警到場時所稱：被害人所騎機車之左手
      把與貨車右側車身發生擦撞後，與另部機車再發生擦撞等
      語不符（見警卷第11頁背面、第12頁所附現場談話紀錄表
      ），然無論擦撞先後順序如何，證人林佛  及李重毅均已
      證述被告所駕貨車行駛在外側快車道上（詳如前述）；而
      證人林佛更證稱：被告所駕貨車始終行駛在被害人所騎
      機車的前方，而非自後超越，被害人則騎乘機車在貨車右
      側後半段位置，且被告所駕貨車始終保持在外側快車道上
      ，靠近該車道左側車道線直行，於肇事前後均無向左或向
      右偏移等情，是應認被告係在靠快車道之內側行駛，已盡
      量讓出與慢車道上機車併行之間距，則其顯已盡注意保持
      安全併行間隔距離之能事，且其始終保持直行，並無偏向
      慢車道而縮短與被害人所騎機車併行間隔之情形，又始終
      行駛在被害人前方，並非自後超越，故實難苛求其對於行
      駛在貨車右後方之被害人是否過於靠近亦需隨時注意，是
      自難認其有何違反保持二車併行間隔之注意義務，應認其
      並無該項過失甚明。
（四）證人林盈君於原審審理時證稱：案發前不久伊將其車號7M
      －0092號自小客車停放路旁，因前後均有併排停車，致伊
      無法將車緊靠路旁停放，而違規停放在慢車道上，伊下車
      後不久就發生本件車禍，另1 部逃逸之機車似有撞到伊車
      輛左後方保險桿等語（見原審卷第59、60頁）；證人蔡政
      哲於警詢中亦證稱：當時有1 名年約4 、50歲之婦女騎乘
      1 部類似光陽牌翔鶴50CC型藍色機車，與被害人所騎機車
      發生擦撞後倒地，該婦女站起來揉揉腳後即騎車離去，該
      婦女之機車是直接撞上停放路旁車號7M－0092號自小客車
      左後方保險桿等語（見相驗卷第45頁）；證人張容蓉則於
      原審審理中證稱：肇事地點是在我工作地點即永豐路200
      號前之道路上，我並未看見本件車禍經過情形，車禍發生
      後，我出來看見1 輛機車倒在地上，有1 位婦人好像很害
      怕，告訴我說阿伯（被害人邱耀培）有跟他擦撞，阿伯就
      倒地等語（見原審卷第58頁）。則上開3 名證人所證述之
      情節互核一致，復與證人林佛所稱有一不詳女子騎乘另
      部機車行駛在被害人右方併行，並與被害人之機車發生擦
      撞等情相符，足認確有上開不詳女子騎乘機車與被害人所
      騎機車發生擦撞，且另有撞及證人林盈君違規停放慢車道
      之上開自小客車左後方保險桿，眼見被害人倒地不起，竟
      仍騎車逃逸無疑。至公訴人雖當庭補充被告另有未注意路
      旁有違規停車致行駛慢車道之機車因車道縮減而需緊靠外
      側快車道邊緣行駛，而未將貨車靠左行駛，保持與併行機
      車之安全間隔，應另有未注意車前狀況隨時採取必要之安
      全措施之過失云云；惟被告所駕貨車始終行駛在被害人及
      上開不詳女子所騎機車之前方，並未自後超越，則其何能
      預見該路旁違規停放之車輛已影響騎乘機車在其右後方之
      被害人，自難謂其有何違反注意車前狀況而採取靠左行駛
      以保持併行間隔之注意義務，而應認其亦無公訴人所稱此
      項過失。
（五）又被害人所騎機車始終保持在被告所駕貨車右側車身後半
      段位置，因所騎機車與併行車輛發生擦撞而人車倒地，左
      腳踝恰落在貨車右後輪前方，致遭輾過等情，業據證人林
      佛證述如前。證人林佛另證稱：當時因塞車所以被告
      、被害人及不詳女子之車速都很慢等語（本院卷第53、55
      頁），足見被告應無超速之情形無訛。又被害人所騎機車
      既保持在貨車右側車身後半段，與貨車之右後輪之距離已
      極為接近，則當被害人突因車輛擦撞倒地，不幸倒於貨車
      右後輪前，依其位置之接近及時間之緊迫，被告實無法及
      時發覺而採取任何避免碾壓被害人之可能，且此係發生在
      被告所駕貨車右後方，被告又未有超速之情形，故縱認被
      告所駕駛之上開大貨車有碾壓過被害人之身體，惟亦尚難
      認被告有違反何項注意義務，是應認被告就此部分亦無過
      失可言。
（六）檢察官上訴意旨認：道路交通安全規則第39條之1 第14款
      規定，大貨車及拖車兩側之防止捲入裝置須合於規定，為
      汽車定期檢驗之項目，被告所駕駛之上開營業用大貨車未
      裝設防止捲入裝置，致被害人捲入上開大貨車而遭右車輪
      碾過致死，被告應負業務過失致死之罪責云云。惟查交通
      部90年7 月18日交路90字第007881號函略以：有關大貨車
      及拖車左右兩側防止捲入裝置與後方安全防護裝置（或保
      險桿）應依「車輛型式安全及品質一致性審驗作業要點」
      附件第6 點規定辦理之實施期程，依下列原則辦理：...
      （二）總重3.5 公噸以上，8 公噸以下新登檢領照之大貨
      車及拖車，應自90年7 月1 日起合於規定。（三）使用中
      之大貨車及拖車自91年10月1 日，於定期檢驗時應符合規
      定。準此本案車輛自91年10月1 日以後之定期檢驗應符合
      前開規定。而本案車輛於92年及93年間4 次定期檢驗分別
      在高雄市監理處管轄之委託代檢廠昌陽汽車股份有限公司
      及茗欣汽車有限公司辦理定期檢驗合格，並無違規之情形
      ，該車已於94年8 月15日申請辦理繳銷異動登記在案，有
      交通部公路總局嘉義區監理所台南監理站96年5 月31日嘉
      監南字第0960112284號函及96年6 月12日嘉監南字第0960
      113280號函各1 份在卷可按（見本院卷第56至59頁、70至
      77頁），且被告所駕駛上開營業用大貨車之車箱業已覆蓋
      延伸至車輪之兩側等情，亦有上開營業用大貨車之照片4
      張附卷可稽（見相驗卷第42頁），則被告所駕駛之上開營
      業用大貨車並未違反上開防捲裝置之規定無誤，故縱認被
      告所駕駛之上開大貨車有碾壓過被害人之身體，惟亦難認
      被告有違反何項注意義務，是應認被告就此部分亦無過失
      可言。
（七）綜上所述，檢察官所提出之上開證據，既不足證明被告駕
      駛行為有何違反應注意車前狀況、保持二車併行安全間隔
      ，隨時採取必要安全措施、違反防捲裝置或其他注意義務
      ，即無從認定被告有何過失，自不得以業務過失致人於死
      罪名相繩，此外，復查無其他積極證據足資證明被告有何
      業務過失致死之犯行，被告被訴業務過失致死罪自屬不能
      證明。
（八）至員警依檢察官命令訪查里長蘇榮隆、附近居民王黃昭秀
      、林新福、陳君玲、黃秀蓮、吳世宏、陳秉良，均稱車禍
      當時未在現場，對於車禍如何發生並不知情，蘇榮隆並稱
      該路段並無裝設監視錄影系統，無從調閱等語；原審依檢
      察官聲請傳喚證人即員警陳永銘到庭亦證稱案發當時並非
      由其到場蒐證，係事後依檢察官命令前往訪談附近住家等
      語，自均無從就本件車禍做何證明。又本件車禍經檢察官
      先後送請高雄市政府交通局車輛行車事故鑑定委員會、覆
      議鑑定委員會、國立屏東科技大學鑑定肇事原因，均覆稱
      ：肇事另1 不詳機車已逃逸，且被害人亡故，其當時行駛
      車道不明，無從鑑定等語，有各該機關學校函覆在卷可憑
      。檢察官另依告訴人聲請，於94年7 月5 日將本件送請國
      立成功大學鑑定肇事原因，然事隔2 年，迄未完成鑑定，
      經檢察官及原審先後函催，覆稱因送鑑案件眾多，累積案
      量已達飽和，依送件順序，本件尚未進行鑑定等語，有各
      該函覆在卷可查，且原審經詢檢察官及被告意見，均表示
      已無鑑定必要，本院以本件肇事另1 不詳機車已逃逸，肇
      事車輛均已發還，鑑定資料顯有不足，不宜無期限等待鑑
      定結果，且本件事實業經證人林佛、李重毅、林盈君、
      張容蓉等人證述明確，應無再予鑑定之必要，附此敘明。
      另告訴代理人聲請傳訊法醫以證明被害人係因捲入上開大
      貨車而遭右車輪碾過身體致死，惟被告對本件車禍之發生
      尚難認有何過失行為，故核無傳訊之必要，併此敘明。
五、原審因而以不能證明被告犯業務過失致死罪，而為被告無罪
    之諭知，核無違誤；檢察官循告訴人乙○○具狀請求上訴意
    旨，猶執前詞，指摘原判決不當，為無理由，應予駁回。
據上論斷，應依刑事訴訟法第368 條，判決如主文。
本案經檢察官羅建勛到庭執行職務。
中　　華　　民　　國　　96　　年　　7 　　月　　25　　日
                  刑事第九庭    審判長法  官  翁慶珍
                                      法  官  莊崑山
                                      法  官  陳  箐
以上正本證明與原本無異。
如不服本判決應於收受本判決後10日內向本院提出上訴書狀，其
未敘述上訴理由者，並得於提起上訴後10日內向本院補提理由書
狀（均須按他造當事人之人數附繕本）「切勿逕送上級法院」。
中　　華　　民　　國　　96　　年　　7 　　月　　25　　日
　　　　　　　　　　　　　　　　　　　書記官  魏文常
